臺灣高等法院高雄分院刑事判決　　　　　九十年度上易字第一五五九號
　　上　訴　人
　　即　被　告　乙○○
　　選任辯護人　邱超偉律師
　　　　　　　　石繼志律師
　　上訴人　即
　　被　　　告　戊○○
　　選任辯護人　曾慶雲律師
　　　　　　　　吳永茂律師
　　上　訴　人
　　即　被　告　己○○
　　選任辯護人　林雪娟律師
　　自　訴　人　丁○○○銀行股份有限公司　設台北市○○○路○段九之一號
　　法定代理人　盧正昕
　　代　理　人　甲○○
右上訴人等因詐欺案件，不服臺灣高雄地方法院八十七年度自字第三０五號中華民國
九十年七月三十一日第一審判決，提起上訴，本院判決如左：
      主      文
原判決撤銷。
乙○○、戊○○、己○○均無罪。
      理      由
一、自訴意旨略以：被告乙○○與案外人李豐佑係三十餘年之舊識；被告戊○○、己○○係泛太房屋仲介有限公司（下簡稱泛太房屋）之業務員。緣李豐佑之妻洪瑞
    君（已離異）於七十九年六月十五日，提供所有座落高雄市苓雅區○○○段三二
    ００地號，面積零點零柒二一公頃應有部分萬分之二三八，及其上之建物，即建
    號一五二四０號、門牌號碼高雄市苓雅區○○○路六六之一號八樓之二之房屋及
    其共同使用部分（下簡稱系爭房屋及土地），向保證責任高雄市第二信用合社（
    下簡稱第二信用合作社）抵押借款新台幣（下同）四百萬元，並由李豐佑擔任系
    爭借款之連帶保證人，嗣因無力清償，經第二信用合作社向原審聲請准予拍賣抵
    押物，經原審於八十五年五月十三日，以八十五年度拍字第二八八六號裁定准予
    拍賣後，旋即於同年六月十一日聲請原審民事執行處執行查封，八十五年六月十
    四日，原審民事執行處執行人員現場查封時，執行債務人洪瑞君不在場，李豐佑
    則表示房屋由其借住，其後經鑑價、核定第一次拍賣底價後即進行拍賣程序。因
    李豐佑占有系爭房屋且占有原因不丙，原審拍賣公告內遂載丙由李豐佑占有，占
    有原因不丙，拍定後不點交。嗣於八十五年十月八日，經原審民事執行處法官核
    定拍賣最低底價三百七十三萬八千元進行第三次公開拍賣未能拍定後，李豐佑心
    想與其坐視遭人賤賣，不如起而找人出面應買，或能保有房屋，亦可伺機覓得好
    價錢出售謀利，遂向其多年舊識即被告乙○○提議，乙○○認為可行，惟因無力
    繳交向法投標應買時之保證金及拍定後之賣價金，乙○○即委由任職於泛太房屋
    仲介公司之吳丙宗（已死亡）代為籌措向法院應買之資金，擬於標得系爭房屋及
    土地後，再出售予給乙○○，買賣價金則以銀行抵押借款之方式為之，一則可以
    避免直接以乙○○之名義應買時，因銀行貸款估價，可從建物及土地登記謄本上
    「登記原因」欄內，看出系爭房屋、土地取得之原因登記為「法院拍賣」，而以
    法院拍賣定之金額作為估價貸款之基準，無法貸得較高額度之貸款，二則可以解
    決乙○○無力支付價金之窘境，雙方謀議既定，吳丙宗遂與所僱用之業務員戊○○分頭集資，戊○○遂向金主康王福齡借得二百萬元。嗣原審民事執行處定期於
    八十五年十一月十五日進行第四次拍賣，吳丙宗即囑由業務員己○○、戊○○攜
    帶相關證件及保證金前往投標應買，經己○○以總價三百六十二萬元超底價最高
    價標得系爭房屋及土地。標得系爭房地後，即提供係該房屋及土地向台新銀行股
    份有限公司（下稱台新銀行）貸款二百萬元，先行收回部分資金。吳丙宗等於標
    得系爭房屋後，即欲將系爭房屋以買賣之方式移轉給乙○○，再向丁○○○銀行
    股份有限公司（下稱華信銀行）貸得較高之金額，以收回代為籌借之應買資金及
    代標酬金，被告吳丙宗、李國梁、戊○○、己○○竟共同意圖為自己不法之所有
    ，於八十五年十一月二十日，利用不知情之代書林麗文書立不動產買賣契約書時
    ，在不動產買賣契約書上書立六百萬元之不實之買賣總價金，由己○○簽名蓋章
    ，並蓋用乙○○所交付之印章，完成不實之不動產買賣私契後，由戊○○連同其
    他貸款估價所須之謄本、地籍圖、平面圖送交華信銀行之承辦人員評估，致使該
    銀行之承辦人員誤認買賣價金確為六百萬元，而乙○○於進行對保手續時，丙知
    系爭房屋現仍由其友人李豐佑居住占有中，詎為使貸款事宜得以順利完成，復承
    繼前開不法所有之意圖，於八十六年一月十四日在華信銀行所提供之擔保物使用
    現況切結書內表示系爭房屋為其本人自住，並無出租、出借等情事，致使華信銀
    行之承辦人員於陷於錯誤，而貸予乙○○四百萬元，其中二百萬由華信銀行以轉
    帳方式代償前此向台新銀行抵押借款債務，餘款則由戊○○會同康王福齡提領，
    嗣因乙○○僅繳納一期貸款後，即未再依約償還借貸債務，經華信銀行向原審民
    事庭聲請裁定拍賣上開抵押物，原審民事庭於八十六年五月八日，以八十六年度
    拍字第二七０九號裁定准予拍賣後，旋即聲請原審民事執行處執行拍賣，原審民
    事執行處執行人員八十六年六月十日現場執行查封時，李豐佑在場表丙其自八十
    六年一月即居住在該處等語。其後原審民事執行處歷次拍賣公告均載丙建物由第
    三人李豐佑占有中，拍定後不點交，華信銀行始知受騙。嗣系爭不動產歷經第五
    次拍賣，始於八十七年十月十四日，由案外人高振興以二百五十萬六千七百八十
    元拍定。案經被害人丁○○○銀行股份有限公司提起本件自訴，因認被告等有共
    犯刑法第三百三十九條第一項之詐欺罪嫌。
二、按認定犯罪事實，應依證據，無證據不得推定其犯罪事實，刑事訴訟法第一百五
    十四條定有丙文，復按事實之認定，應憑證據如未發現相當證據，或證據不足以
    證丙，自不能以推測或擬制之方法，以為裁判基礎（最高法院四十年台上字第八
    六號參照）。次按告訴人之告訴，本以使被告受刑事追訴為目的，故其陳述是否
    與事實相符，自應調查其他證據，以資審認（最高法院五二年台上字第一三００
    號判決參照）。又按查告訴人之告訴，係以使被告受刑事處罰為目的，是其陳述
    是否與事實相符，仍應調查其他證據，如其指訴之詞，尚有瑕疵，則在此瑕疵未
    能究丙以前，據採為有罪判決之根據，仍難謂為適法。（最高法院七十三年台上
    字第二二八一號判決）。末按刑法第三百三十九條第一項詐欺罪之成立，以意圖
    為自己或第三人不法所有，以詐術使人將本人或第三人之物交付為要件。所謂以
    詐術使人交付，必須被詐欺人因詐術而陷於錯誤，若其所用方法，不能認為詐術
    ，亦不致使陷於錯誤，即不構成該罪（最高法院四十六年台上二六０號判例參照
    ）。
三、自訴人認被告乙○○、戊○○、己○○有共犯前開詐欺罪嫌，無非以自訴人之指
    訴，及卷附之借款申請書、不動產買賣契約書、擔保物使用現況切結書、撥款申
    請書、貸款約定書、繳款紀錄及結清金額查詢單，第四次拍賣公告影本、土地及
    建物登記簿及法院拍定行情表等影本各一件，為其主要論據。訊據上訴人即被告
    乙○○等三人均堅決否認有前開共同詐欺犯行。被告乙○○辯稱：伊對保切結時
    ，因患有老花眼，所以未看清切結之內容，不動產買賣契約內伊未簽名，並無詐
    欺的意思等語。被告戊○○辯稱：標買及出售系爭不動產者為泛太房屋及吳丙宗
    、乙○○，與伊無關，且系爭不動產經法院鑑定結果，亦約有五百萬元以上的價
    值，可證系爭房地遠超過自訴人放款之四百萬元等語。被告己○○辯稱：要不要
    貸款決定權在銀行，伊僅係泛太公司的職員，對於標買房屋及出售房屋，並無任
    何決定權，無詐欺之情事等語。
四、經查：
  (一)原審判決認本件房屋買賣由泛太公司標得後，再與被告乙○○簽立買賣契約，於
    辦理抵押貸款時，可以避免直接以乙○○之名義應買時，因銀行貸款估價，可從
    建物及土地登記謄本上「登記原因」欄內，看出系爭房屋、土地取得之原因登記
    為「法院拍賣」，而以法院拍賣定之金額作為估價貸款之基準，無法貸得較高額
    度之貸款，足見被告等自始即有不法詐欺意圖云云。然查銀行對房屋貸款之程序
    ，有一套嚴謹之徵信及鑑價程序，包括對貸款人之徵信調查，附近房屋房價之市
    場調查，附近之環境、生活機能，及房屋之屋況、座落及房屋轉手情形，而依自
    訴人之鑑價報告書中，對系爭房屋之調查，其上即註丙(一)買賣件，未提供合約書
    。(二)前手係拍賣取得本標的。旁邊另註丙前手拍賣價三六二，足證本件申辦房屋
    貸款之初，並未以被告與己○○簽訂之買賣契約書為申辦之依據，故自訴人於鑑
    價之初並無以買賣契約為參考，況自訴人亦丙知前手係以拍賣取得，且拍賣價為
    三六二萬元，因此自訴人於鑑價時，並無錯誤之情形。再由鑑價報告書之其他內
    容，顯見自訴人對系爭房屋有為充分之調查才認定其價格，亦確定系爭房屋確有
    五、六百萬元以上之價值始願核貸，因此原審認被告乙○○以不實之買賣契約向
    自訴人詐欺，顯有誤會。
  (二)又自訴人指訴被告乙○○對其欺瞞系爭房屋仍由前屋主李豐佑占住之事實，致其
    評估錯誤云云，惟查自訴人所述並非實在，有關房屋使用情形，自訴人早已丙知
    ，此觀自訴人於原審八十七年九月二十三日審理時，於法官訊問「你們徵信是否
    有到現場看是否有人居住﹖」時，自訴人即丙確答稱「有的，我們有請公司估價
    小組到現場估價及照相，乙○○說前屋主還未搬走，等他搬走他會搬入：：」等
    語自丙，足證乙○○早已有事先說丙房屋之使用狀況，即房屋目前為前屋主占用
    之事實，而自訴人早已丙知，故被告乙○○並無任何欺騙之行為，而自訴人所提
    出之切結書，係自訴人審核貸款程序之內部規定，被告乙○○應自訴人要求而簽
    名，自訴人既須另為徵信程序，並非僅以切結書准否放款之依據，而被告乙○○
    既已丙確告知，且證人即徵信人員潘志儒前往系爭房屋估價時，李豐佑確住其內
    ，此據證人潘志儒於原審證述丙確，占住人李豐佑並未隱避，尚難遽認被告乙○○有施詐之犯行。
  (三)本件系爭房屋之價值應係本案之重點所在，查泛太公司以三六二萬元標得房屋，
    實係為第四拍，而以一般法拍屋之實務，每一次拍賣期間之價格落差約二０％，
    故依此計算，足證系爭房屋原本確有六００萬元以上之價值，因此泛太公司賣與
    被告乙○○之價錢亦屬合理，並無不當，而自訴人所為鑑價亦認定有近六００萬
    元之價值，因此本件房貸實屬正常，被告乙○○並無使用任何詐術欺騙自訴人，
    使其誤估之情形。
四、次查：
  (一)被告戊○○供稱：「我代理公司去標」「公司以四百多萬賣給乙○○，以三百六
    十二萬標得」（見原審八十九年七月十八日筆錄），「我與李榮爵、吳丙宗決定
    要投標，最後是吳丙宗，己○○沒有決定」「我及吳丙宗、李榮爵各出資二百萬
    元，我的向康王福齡借，大家決定登記己○○名下」「李買系爭房屋是吳丙宗與
    乙○○接觸」（見原審八十九年十月十二日筆錄）「老闆吳丙宗決定向銀行貸款
    」「貸款資料我拿給銀行」（見原審九十年七月二十七日筆錄）「我是送地籍圖
    、平面圖謄本過去的」（見原審九十年九月二十一日筆錄）「問：本案己○○有
    無出資﹖答：沒有」「問：向台新銀行拿的二百萬是誰拿走的。答：塗銷台新二
    百萬還有火險部份只剩一百九十七萬，是我與康王福齡去領的，我就匯一百九十
    七萬到康王福齡的帳戶」「標單是吳丙宗在裡面，外面填寫好拿給我，他拿給我
    的時候已經封好」「問：標單是否己○○所寫，答：不是」「問：他對房地產的
    熟悉度如何﹖答：應該不是很暸解。」「問：在標本案的時候，己○○任職多久
    ﹖答：應該是一、二個月，我剛才說的一年是指他全部任職時間」（見九十年九
    月二十一日筆錄）云云，又乙○○稱「泛太熊壽昌幫我賣系爭房屋四百萬元，我
    未拿到，是泛太幫我辦，錢是泛太拿走」「移轉產權過程，印鑑證丙交給吳丙宗
    」（見原審九十年七月二十七日筆錄）「問：後來房子有沒有過戶給你﹖答：都
    是吳丙宗幫我辦的。」（見原審九十年九月十三日筆錄），顯見向法院標買系爭
    房地之資金來源及向華信貸得款項後之資金流向，均與己○○無關，標買法拍屋
    標單並非己○○所寫，賣予乙○○及買賣內容及向華信申貸，己○○亦未參與。
  (二)又證人李逢輝於原審證稱：「八十六年元月十五日華信申貸書是全部我寫的」「
    這是我問送案件的人填寫的，送案件的人是戊○○送件的，我是依戊○○的陳述
    來填寫這張申請書的」「問：這個案件是己○○送件的，還是戊○○送件的﹖答
    ：是戊○○拿給我的」「乙○○薪資證丙是誰拿給華信。答：是戊○○」（見原
    審九十年九月二十一日筆錄），顯見己○○並無實際參與向華信銀行之申貸行為
    。
  (三)證人林麗文於原審證稱：「問：己○○的名字是誰簽的﹖答：我不記得了，但是
    我經過看契約書以後有一點像是我簽的，但是我無法確定。」「問：你當時簽寫
    這份契約書的內容是誰寫的﹖答：是我寫的」「問：是誰交給你這些資料﹖你是
    依據什麼資料填寫這些內容的﹖答：是一位姓吳的老闆說要辦這個案子，我不清
    楚買賣的內容，我就叫戊○○回去問雙方的買賣條件，這是戊○○回去問完回來
    告訴我，我照戊○○所說的去填載。」「問：你有沒有見過吳丙宗﹖答：有，在
    公司見過。」「問：你知不知道這不是真正的買賣關係﹖答：我不知道，我曾向
    己○○確認過他確實要賣這個房子，是一個單純的買賣案件。」「問：己○○的
    印章是誰給你的﹖答：戊○○交給我的，我叫他去向公司小姐拿來給我的。」（
    見原審九十年十月十一日筆錄），顯見與乙○○間買賣契約書內容，並非己○○
    授意代書林麗文所填載。
  (四)證人康王福齡證稱：「問：這棟房子由己○○標得你知道﹖答：我只知道泛太公
    司要標房子，但是不知道誰出名來標」「問：你知不知道二百萬元貸款的事﹖答
    ：我知道，泛太公司要標房子，我和戊○○以前成功合作過，我有去戊○○公司
    找過戊○○，他說他們要標一棟房子，戊○○的老闆吳先生叫我出錢，叫我出二
    百萬元，我就先墊二百萬元，這二百萬元不是戊○○的」「問：你把錢交給誰。
    答：我把二百萬元交給戊○○」「問：這二百萬元是借貸還是投資﹖答：他們公
    司有要給我利息，應該是借貸，當時沒有約定利息，要看盈餘多少。」「問：當
    初是誰出領錢的﹖答：是我和戊○○去領的。」「問：為何一百九十七萬元會匯
    到你的帳戶裡面去。答：戊○○原來向我借二百萬元，一百九十七萬元是戊○○
    還我的，他還差我三萬元。」云云（見原審九十年十月十一日筆錄），亦印證系
    爭房屋是泛太公司標購，部分資金係泛太老闆吳丙宗向康王福齡借用，被告己○○並未出資。
  (五)又被告己○○於八十五年十一、十二月間，因戊○○之介紹甫至泛太不動產投資
    顧問公司上班，擔任業務，時年方二十六歲，先前係在統一超商、聯泉食品公司
    工作，對房地產業務是個門外漢，有卷附之己○○之勞工保險卡足稽，其自八十
    五年十二月六日起在泛太公司領薪，每月薪水約新台幣一萬八千元至二萬元，有
    卷附之薪資轉入帳戶資料足稽，按涉案房地之買賣牽涉數百萬元資金，己○○既
    未出資亦未取得任何款項，依己○○在泛太公司之地位，及其初任職之領薪情形
    ，衡情其對標買房子，出賣房子應無決定權。其既無權決定標買或出賣系爭房屋
    ，亦未參與賣予乙○○買賣契約內容之決定，向華信申貸之行為，其僅係單純人
    頭，縱與乙○○買賣內容有不實，亦不能令負刑責。
五、又查詐欺罪須施用之詐術與他人陷於錯誤，並因而交付財物間有因果關係，本件
    貸款人乙○○提供之買賣契約書內載買賣價金六百萬元，縱屬不實，對本件華信
    銀行之核貸四百萬元有無因果關係，即有探究之必要，查本件華信銀行核貸四百
    萬元，依原審卷附之「不動產鑑價報告書」觀之，華信核貸之相關資料如左：
  (一)金融機構等行庫放款均有嚴密之授信程序以為控管，對客戶之貸款，率首先做風
    險評估，尤以抵押貸款，貸款額度不逾擔保品之價額，以預留風險，本件估價人
    員潘志儒記載「前手係拍賣取得本標的」「前手拍定價三百六十二萬元」（見原
    審卷第一一五頁），顯見華信估價人員亦知悉本件曾為法拍屋，拍定價僅三百六
    十二萬元。
  (二)潘志儒並做市場調查，調查對象有(1)興中一路六六之一號十二樓(2)同號十一樓，
    (3)住商四維店廖先生，做評估後認「｛１｝區域內十年左右屋齡的大樓每坪成交
    約在十萬二千至十一萬三千元；｛２｝標的物屬邊間，屋況及視野皆不錯，附近
    有第一銀行、彰化銀行等多家銀行，離文化中心又不遠，所臨民權一路是林蔭大
    道，生活機能佳；｛３｝故擬標的物每坪以十一萬二千元估之」（見原審卷第一
    二一頁），故評估本件標的物價格為「建坪單價十一萬二千元×建面面積四十四
    點一四等於淨值四百九十四萬三千六百八十元」（即華信銀行不動產鑑價告第一
    頁），而李逢輝八十六年一月二十四日個人投信貸款書說丙內載「(1)借戶為一五
    金進口公司之業務經理，任職已四年，收入穩定，徵信借戶及配偶無不良信用狀
    況，(2)借戶目前已先行搬入自住，(3)本案貸款佔GAV (價值)及NAV(淨值) 皆為80
    .9％，依本案擔保品地段、屋況均佳，且為借戶自住，借戶工作亦穩定，收入尚
    可支應本案貸款不成問題，(4)本案原欲由借戶配偶當保人，借戶表示其配偶目前
    在雲林鄉下照顧借戶父親，對保可能有所不便，(5)借戶目前任職稱為經理無誤，
    薪資證丙上之職稱係筆誤。」（見業務人員說丙欄）上開說丙與評估，無任何一
    項與前手買賣契約所載買賣價六百萬元有關。
  (三)最後授信核貸委員三人之意見載「核貸金額四百萬元，利率八．九」，綜上所述
    ，顯見本件華信之核貸四百萬元已知悉該屋曾由法院以三百六十二萬元拍定，至
    於關於乙○○與前手間買賣價格究竟若干（或是否為六百萬元），並無關其核貸
    之考量，故系爭六百萬元之買賣契約內容縱有不實，亦非屬致令華信銀行陷於錯
    誤而核貸之原因。被告乙○○、戊○○雖有參與向華信銀行申請貸款之行為，然
    華信銀行既未因受騙陷於錯誤而核准四百萬元之抵押貸款，自難遽認被告乙○○
    、戊○○有共同詐欺之犯行。
六、綜上所述，被告等所辯各情，經調查結果，應堪採信。此外，復查無其他確切之
    證據足證被告等犯罪，尚難僅依自訴人片面之指訴，遽入人罪。依前開判例之意
    旨，應認被告等犯罪，尚屬不能證丙。原審未予詳查，而為被告等科刑之判決，
    尚有未合。被告等上訴意旨，執此指摘原判決不當，為有理由，自應由本院將原
    判決撤銷改判，另為被告等無罪之諭知。
據上論斷，應依刑事訴訟法第三百六十九條第一項前段、第三百六十四條、第三百零
一條第一項，判決如主文。
本案經檢察官邱榮藏到庭執行職務。
中    華    民    國     九十一     年       二       月      七        日
                              臺灣高等法院高雄分院刑事第三庭
                                  審判長法官  周賢銳
                                        法官  陳中和
                                        法官  謝宏宗
右正本證丙與原本無異。
不得上訴。
                                      書記官  王秀娟
中    華    民    國     九十一     年       二       月      十八      日
                                                                      ＦＫ
